【裁判字號】    98,重上國更(一),3
【裁判日期】    990614
【裁判案由】    損害賠償
【裁判全文】
臺灣高等法院臺中分院民事判決     98年度重上國更(一)字第3號
上  訴  人  廖淑娥
訴訟代理人  蔡瑞煙律師
            張海闊
被  上訴人  台中縣豐原地政事務所
法定代理人  黃冰如
訴訟代理人  黃雅琴律師
            羅宗賢律師
上列當事人間請求損害賠償事件，上訴人對於民國96年 4月26日
臺灣台中地方法院96年度重訴字第14號第一審判決提起上訴，經
最高法院第一次發回更審，本院於民國99年6月2日言詞辯論終結
，判決如下：
    主  文
上訴駁回（遲延利息減縮自民國九十八年一月十八日起算）。
第二審訴訟費用（減縮部分除外）及發回前第三審訴訟費用由上
訴人負擔。
    事實及理由
甲、程序方面：
一、上訴人之法定代理人變更為黃冰如，並於民國99年 1月25日
    具狀向本院聲明承受訴訟，有上訴人提出民事聲明承受訴訟
    狀一份在本院卷為憑（見本院卷(一)第 103頁），核無不合，
    應予准許。
二、上訴人主張其於原審審理時，未受合法通知及送達，其訴訟
    程序有重大瑕疵，嗣於97年 5月13日具狀向原審聲請撤銷該
    院所核發之確定證明書，經原審法院書記官於同年 6月11日
    作成撤銷關於上訴人部分確定證明之處分書，並經確定，原
    審遂於同年12月16日送達判決正本，上訴人即於同年月31日
    具狀聲明上訴，未逾20日之不變期間，其上訴自屬合法，且
    上訴人於98年 2月24日在本院前審具狀表示願意由本院自為
    判決（見本院前審98年度重上國字第 1號卷第56頁），本院
    自得加以裁判，是被上訴人主張原審判決關於上訴人部分業
    經判決確定，本件上訴並不合法等語，自有未合，合予敘明
    。
三、上訴人抗辯其校對並無過失，不應負損害賠償責任，乃基於
    其個人利益之事由而為主張。至於原審共同被告林對執行職
    務是否具有過失一節，並非上訴人所得加以主張，是本件上
    訴人之上訴，其效力並不及於原審共同被告林對，自無須將
    林對列為當事人，亦予敘明。
四、按訴之變更或追加，非經他造同意，不得為之。但擴張或減
    縮應受判決事項之聲明者，不在此限，民事訴訟法446條第1
    項、第 255條第1項第3款定有明文。被上訴人在原審係請求
    自起訴狀繕本送達之翌日起算法定遲延利息，但因上訴人抗
    辯在原審未受合法通知及送達，被上訴人因而於98年6月2日
    在本院前審減縮遲延利息之請求為自98年 1月18日起算（見
    本院前審98年度重上國字第1號卷第135頁），核屬減縮擴張
    應受判決事項之聲明，與前揭法條規定相符，無需徵得上訴
    人之同意，應予准許。
五、次按訴之變更或追加，非經他造同意，不得為之，但不變更
    訴訟標的，而補充或更正事實上或法律上之陳述者，非為訴
    之變更或追加，民事訴訟法第 463條、第255條第1項前段、
    第 256條之規定自明。被上訴人在原審原起訴聲明請求上訴
    人應與原審共同被告林對負連帶給付責任，嗣在本院前審審
    理中變更請求為上訴人與林對應負不真正連帶債務責任，繼
    又變更請求為上訴人應與林對負連帶給付責任等語（見本院
    前審98年度重上國字第1號卷第64、135頁）。本院審酌無論
    被上訴人請求上訴人負連帶債務或不真正連帶債務，上訴人
    對外均應負連帶給付責任，揆諸前開規定，應認本件訴訟標
    的並未變更，而屬於更正法律上陳述之範圍，非為訴之變更
    ，併予敘明。
乙、實體方面：
壹、聲明部分：
一、上訴人方面：(一)原判決廢棄。(二)被上訴人在第一審之訴及其
    假執行之聲請駁回。
二、被上訴人方面：上訴駁回。
貳、陳述及理由部分：
一、被上訴人主張：
(一)、1.坐落臺中縣豐原市○○○段（下稱下南坑段）828之1地號
    土地，原為訴外人邱潭所有，地目為山坡地保育區農牧用地
    。81年間訴外人王陳麗花借用訴外人張宗義名義買受該土地
    ，82年間復以張宗義名義將上揭土地內舊有建物所占之土地
    ，另行分割出同段828之3地號，嗣申請辦理該828之3地號土
    地之地目變更，伊即於82年2月9日以豐地四字第 8200962
    號函（下稱第 8200962號函）臺中縣政府核准，將該地號土
    地之地目更正為山坡地保育區丙種建築用地，臺中縣政府於
    同年月12日以府地用字第031539號函（下稱第031539號函
    ）知准予更正使用編定種類，將下南坑段828之3地號變更登
    記為山坡地保育區丙種建築用地，其餘部分則仍為下南坑段
    828之1地號，維持原編定用地。
  2.伊所屬人員即初審林玉鳳、複審宋小蘭依上開函示辦理，惟
    本案送登簿時，承辦人即林對卻疏於注意，併將下南坑段82
    8之 1地號土地地目，於82年2月22日由山坡地保育區農牧用
    地，更正為山坡地保育區丙種建築用地，登記完成送校對時
    ，校對人員即上訴人亦未發現此一錯誤，因而完成登記，致
    訴外人聶黃素誤以為該地號土地可以建築，遂以高價向王陳
    麗花買受，進而由訴外人鑫唐建設有限公司（下稱鑫唐公司
    ）興建建物出售。然伊發現上開登記疏失後，乃於86年 9月
    25日辦竣更正回復原編定之使用類別，並由臺中縣政府撤銷
    該建物之使用執照，使鑫唐公司興建之建物不能登記，並無
    從履行出賣人之義務。聶黃素與鑫唐公司乃據林對登簿及上
    訴人校對錯誤之重大過失，依土地法第68條規定請求伊賠償
    損害，經最高法院95年度台上字第1684號民事判決，就聶黃
    素與鑫唐公司分別請求伊給付賠償金額中之53,775,300元、
    73,107,606元，及自86年11月 8日起算法定遲延利息部分駁
    回上訴而告確定，該部分損害賠償金額本息計為1億7,306萬
    4,806元，被上訴人已給付完畢。
  3.據系爭土地登記申請內附之土地使用更正編定清冊所載，該
    下南坑段828之1地號土地地目為旱，土地使用種類為山坡地
    保育區農牧用地，同段828之3地號土地地目始為建，土地使
    用種類為山坡地保育區丙種建築用地，備註欄內並對該 828
    之3地號土地特別註記第 031539號函文。且該臺中縣政府之
    函文主旨已清楚載明下南坑段828之3號非都市土地田由山坡
    地保育區農牧用地更正編定為仝區丙種建築用地乙案，亦可
    辨識僅828之3地號更正編定，不包括其他土地。再者，該申
    請書後附第82000962號函，亦記載828之 2地號土地係由828
    之 1地號土地分割，並變更地目為建諸語。而伊同年月17日
    豐地四字第82001495號函（下稱82001495號函），主旨為檢
    送下南坑段828之3號土地非都市土地更正編定清冊，說明欄
    二亦說明上開土地地目變更為建，地目由山坡地保育區農牧
    用地更正為仝區丙種建築用地，均可明確區分，並無混淆之
    虞。
  4.本件相關之土地使用更正編定清冊等文件原本，因送交臺灣
    臺中地方法院檢察署（下稱臺中地檢署）及臺灣臺中地方法
    院（下稱臺中地院）審理後，迄未檢還，上述資料原卷現存
    於何處，伊無法確知，非伊故不提出，且伊於該案卷宗送交
    法院前，已將資料全部影印留存，法院自得依其自由心證斷
    定該文書之證據力。上訴人如欲主張該文書有遭變造，致其
    內容不實，自應負舉證責任。
  5.按國家賠償責任之成立，係以公務員之違法有責行為為其前
    提，國家在向被害人為賠償後，對於造成損害有故意或重大
    過失之公務員有求償權，顯然採取國家代位責任之理論。而
    國家代位責任論之主要特色，在於國家雖然對於被害人直接
    負賠償責任，但該賠償責任本質上乃是公務員個人賠償責任
    之替代。土地法第68條第 1項係國家賠償法之特別規定，該
    條規範本旨亦具國家賠償性質。是土地法第68條第 1項關於
    由該地政機關負損害賠償責任之規定，雖未如國家賠償法第
    2條第3項有公務員有故意或重大過失時，賠償義務機關對之
    有求償權之規定，然在賠償義務機關對公務員有故意或重大
    過失時之求償權，實具有同一之法律理由，自應類推適用，
    國家在替代公務員向被害人為賠償後，對實際造成損害之公
    務員應有求償權。本件上訴人於執行職務顯有重大過失，業
    經法院判決確定在案。至公務人員保障暨培訓委員會（下稱
    保訓會）之決定意見，並不能拘束法院。另伊就本件並組成
    國家賠償處理小組多次開會，最後做成決議，為體恤公務人
    員，同意採過失相抵之理論見解，以賠償金額十分之一向上
    訴人進行求償等情，爰求為命上訴人應與林對連帶給付17,3
    06,481元，及自98年 1月18日起算法定遲延利息，及供擔准
    為假執行之判決（原審判決共同被告林對應連帶給付17,306
    ,481元本息部分，未據林對提起上訴，該部分業已確定）。
(二)、在本院補充陳述：
  1.經鈞院向台中縣政府、台中縣豐原地政務所調閱取得有關系
    爭申請變更地目登記文件之「原本」（包括函文、登記清冊
    、更正編定清冊等），予以審認後，證明被上訴人所提出之
    影本均與正本內容相符，至上訴人雖提出部分質疑，惟該質
    疑之內容均為828-3地號，與遭上訴人錯誤登載之「828-1」
    地號根本無關，是經遂行合法之審理程序，足資上訴人「校
    對」之行為確有重大過失，應與林對負連帶損害賠償責任。
  2.且被上訴人於該案卷宗，送交法院前，已將上述資料全述留
    存影本，影本內容既經證明與原本相符，法院得依其自由心
    證斷定該文書繕本之證據力，民事訴訟法第353條第2項定有
    明文。經核上開書證為登記作業相關之文書，可見該共同之
    書證應有證據力；且其上有承辦土地各級公務人員蓋章確認
    之戳記，核屬公文書，依民事訴訟法第355條第1項規定，推
    定其為真正，本案更正編定登記地籍資料即令為影本，亦非
    無證據力；況經調閱台中縣政府及豐原地正事物所相關資料
    比對後，內容均與原本相符，上訴人廖淑娥如欲主張該書證
    影本因本案地籍資料原卷有遭變造，致上開公文書之內容不
    實在者，自應舉出積極證據證明之，惟其並未舉證以明，自
    難採信。茲再比對臺灣臺中地方法院檢察署86年偵他字第13
    20號卷宗第 3至第15頁，以及第144至155頁之公文資料，與
    被上訴人所留存之 15362號土地登記申請書及其所附相關公
    文、編定更正清冊內容完全相符，足見經調查局調查員林光
    男調取，而交給地檢署及審理法院之土地登記申請書相關文
    件，並未遭抽換，上訴人之辯詞，顯屬無稽。
二、上訴人則以：
(一)、1.系爭事件發生時，被上訴人辦理地目變更登記案件之作業
    流程為：土地所有權人向被上訴人第四股（地用股）提出
    變更地目申請，被上訴人報請臺中縣政府地政科地用股會
    同勘查，經臺中縣政府核准後，發函通知被上訴人准予變
    更編定，被上訴人地用股承辦人員繕造登記清冊、土地登
    記申請書，檢附相關證明文件簽請主管核准用印後，送交第
    一股（登記股）收件，登記股收件後，經初審審查、複審
    核定後，由登簿人員辦理登簿，再交給校對人員校簿，校
    簿完成後，交由發狀，並由第四股承辦人員通知臺中縣政府
    及豐原市公所辦理更正相關圖冊，以及通知原申請之土地所
    有權人。
  2.本件被上訴人主張類推適用國家賠償法第2條第3項規定向伊
    行使求償權，自應舉證證明伊就系爭更正編定登記之校對，
    有故意或重大過失致造成登載錯誤，始得為之。然查：
  (1)伊當時擔任校簿工作，負責已登記完成案件之校對，工作內
    容係依據土地登記申請書相關資料校對登記簿，於辦理系爭
    更正編定登記之校對並無違誤。被上訴人雖於登記完成逾四
    年後，即臺中地檢署檢察官偵查時提出土地使用更正編定清
    冊，認係伊辦理下南坑段828之1地號編定使用種類，未確實
    依更正編定清冊校對登記簿，致造成登載錯誤，惟除其所提
    出之登記資料並非原本，且騎縫章未能吻合，疑係登簿校對
    後遭拆封抽換外，該土地登記申請書所載檢附文件亦僅有登
    記清冊，而未見所稱土地使用更正編定清冊，且第031539號
    函記載「下南坑段八二八之三」中之「三」字，顯然經過事
    後塗改，原字跡可能係「八二八之一」，使承辦人員在土地
    更正編定清冊上，亦將「八二八之一」與「八二八之三」同
    時變更為丙種建築用地，致伊乃依該文件而為校對。被上訴
    人逕以登記資料內不存在之土地使用更正編定清冊，主張伊
    應負故意或重大過失責任，顯非有據。
  (2)保訓會就臺中縣政府予伊一次記二大過、停職及專案考績免
    職處分，以及臺灣省政府維持原處分之復審決定，所為之再
    復審決定亦以：臺中縣政府、被上訴人均無法明確交代原卷
    去處，為期審慎，經決議派員前往被上訴  人、法務部調查
    局臺中縣調查站（下稱臺中縣調站）、臺中地檢署及臺中地
    院進行查證，仍無法取得地籍資料原卷，導致亦無法確認地
    籍資料是否遭變造，茲該資料為認定伊未確實依更正編定清
    冊校對登記簿，致造成登載錯誤之主要憑證，於上開證據資
    料欠缺下，自難謂本案已有明確事證得予認定上開事實為由
    ，撤銷復審決定及原處分。是被上訴人並未提出任何證據資
    料，證明伊辦理系爭變更編定校對時，有故意或重大過失責
    任之情事，致造成登載錯誤，自不符國家賠償法第2條第3項
    對承辦公務員行使求償權之規定。
  3.上開828之 1地號土地，於82年4月間申請分割，承辦人員於
    同年月十五日閱覽土地登記簿時，該地仍為農牧用地，有土
    地複丈結果存根可稽，故依據農業發展條例第30條前段但書
    規定辦理分割，但檢察官認伊校對時間為82年 2月20日，已
    有不符，極有可能於82年 4月間仍為農牧用地，事後始偽刻
    或盜用伊之印章，故為不實之校對。再者，被上訴人之豐收
    字第105362號土地登記案件申請書上，由配狀人員宋雪娥記
    載，即表示該案件須登記二筆，故可能該申請案之資料即
    係記載828之1與828之3均變更為丙種建築用地。且地主勾結
    承辦人員變更地目之手段，只有從登記與校對之前階段著手
    始能得逞，故本案亦可能係伊之前階段人員故意或過失所致
    。又該828之3地號土地於82年 2月23日始變更為丙種建築用
    地，是日起非自耕農始可買受該土地，但王陳麗花非自耕農
    卻於同年月23日即申請買賣登記，伊懷疑有人暗中操控編定
    更正之事，非無的放矢。
  4.依被上訴人提出國家賠償處理小組會議紀錄決議，以及被上
    訴人陳報臺中縣政府函件或臺中縣政府核准報備函，均載明
    應以賠償金之十分之一向伊及林對進行求償，並由二人平均
    負擔，即分別各自請求負擔 8,653,240元，被上訴人卻請求
    伊須與林對連帶給付17,306,481元，明顯違反前開決議及核
    備內容等語，資為抗辯。
(二)、在本院補充陳述：
  1.依代書陳淑忍在刑事案件之供述：「…我在知道 828-1土地
    變為丙種建築用地後，去請教承辦人員江豐慶，他向我解釋
    部頒作業須知九說明(2)(3)之規定相符，擬准由山「山坡地保
    育區‧農牧用地」更正為「全（仝）區‧丙種建築用地」（
    證物六，見台灣台中地方法院檢察署86年度他字第1320號卷
    第178 頁）；足見系爭土地登記案件有可能係被上訴人第四
    股承辦人員江豐慶，誤以為分割後828-1及828-3二筆土地均
    須辦理變更登記為丙種建築用地，並填載於土地登記申請書
    內之「登記清冊」上，否則至遲於代書陳淑忍向其諮詢時，
    即應發現登記錯誤，並向被上訴人陳報。
  2.復由台中縣政府86年11月19日(86)府地用字第308182號函敘
    明：「原豐原地政事務所承辦員於82年間辦理張宗義君申請
    之豐原市○○○段 828-3地號土地更正編定，誤用法條且未
    按規定程序修正即逕行修改，致民眾及報紙媒體誤解渲染，
    影響政府公文書之公信力。為避免類似情形發生，請切實要
    求所屬核辦公文務必謹慎行事，引用正確之法令規定，請查
    照」云云，更足以證明有可能係江豐慶誤認規定誤載登記清
    冊所造成，被上訴人未能提出登記文件正本，遽指上訴人就
    登記錯誤應負重大過失責任，洵非可採。
三、兩造就下列事實不爭執，堪信為真，並得採為判決之基礎：
(一)、下南坑段828之1地號土地原為邱潭所有，地目為山坡地保育
    區農牧用地，81年間王陳麗花借用張宗義名義買受，82年間
    復以張宗義名義將該土地內舊有建物所占之土地，另行分割
    出同段828之3地號，嗣即申請該828之3地號土地地目變更，
    被上訴人以第82000962號函臺中縣政府核准，將該地號土地
    由山坡地保育區農牧用地更正為仝區丙種建築用地，臺中縣
    政府以第031539號函知准予更正使用編定種類，將下南坑段
    828之3地號變更登記為山坡地保育區丙種建築用地，其餘部
    分則仍為下南坑段828之1地號，維持原編定用地。惟被上訴
    人所屬人員卻併將下南坑段828之 1地號土地地目，於82年2
    月22日由山坡地保育區農牧用地，更正為山坡地保育區丙種
    建築用地，並完成登記。
(二)、前揭下南坑段828之1地號土地標示部分之登記錯誤，將土地
    分區使用種類農牧用地誤載為丙種建築用地，致聶黃素誤以
    為該地號土地可以建築，遂向王陳麗花買受，進而由鑫唐公
    司興建建物出售。然上開登記疏失，經被上訴人於86年 9月
    25日辦竣更正回復原編定之使用類別，並由臺中縣政府撤銷
    該建物之使用執照，使鑫唐公司興建之建物不能登記，並無
    從履行出賣人之義務，聶黃素與鑫唐公司乃依土地法第68條
    規定請求被上訴人賠償損害，經最高法院95年度台上字第16
    48號民事判決，就聶黃素與鑫唐公司分別請求被上訴人給付
    賠償金額中之53,775,300元、73,107,606元，及自86年11月
    8 日起算法定遲延利息部分駁回上訴而告確定，該部分損害
    賠償金額本息計為 1億7,306萬4,806元，被上訴人已支付完
    畢。
(三)、上訴人原為被上訴人所屬人員，擔任本件申請地目變更案之
    校對人員，其因圖利等罪嫌經臺中地檢署檢察官提起公訴，
    業經臺中地院以87年度訴字第1671號刑事判決諭知無罪確定
    在案。
(四)、被上訴人就本件組成國家賠償處理小組，最後做成決議，同
    意採過失相抵之理論見解，以賠償金額十分之一向上訴人進
    行求償。
四、至於被上訴人主張訴外人張宗義僅申請變更前開828之3地號
    土地之地目變更，台中縣政府亦僅核准變更上開828之3地號
    土地之地目變更，被上訴人所屬人員即初審林玉鳳、複審宋
    小蘭依台中縣政府函辦理，惟送登簿時，原審共同被告林對
    卻疏於注意，併將828之1地號土地由「山坡地保育區農牧用
    地」更正為「山坡地保育區丙種建築用地」，登記完成送校
    對時，校對人員即上訴人亦未發現上開錯誤，因而完成登記
    ，致訴外人聶黃素誤會該地可以建築，而以高價向訴外人王
    陳麗花購買，並由訴外人鑫唐建設公司興建建物出售，嗣上
    訴人發現上開錯誤，乃於86年 9月25日辦竣更正回復原編定
    之使用類別，並由台中縣政府撤銷上開鑫唐公司之使用執照
    ，致鑫唐公司之建物不能登記，無法履行出賣人之義務，聶
    黃素與鑫唐公司因而依土地法第68條規定，向被上訴人求償
    ，被上訴人已賠償其 1億7,306萬4,806元完畢，本件係因上
    訴人執行職務顯有重大過失所致，而土地法第68條第 1項係
    國家賠償法之特別規定，被上訴人自得類推適用國家賠償法
    第2條第3項關於對公務員求償權之規定，及依被上訴人之國
    家賠償處理小組所採過失相抵之決議，請求上訴人及林對連
    帶賠償被上訴人所賠償金額之十分之一即17,306,481元本息
    等語，則為上訴人否認，並以前詞抗辯。是本件爭點為：被
    上訴人主張上訴人執行職務有重大過失，應與林對連帶賠償
    7,306,481元本息，是否有理由？經查：
(一)、經查，坐落臺中縣豐原市○○○段第 828-1地號土地原為訴
    外邱潭所有，地目為「山坡地保育區，農牧用地」，81年間
    訴外人王陳麗花借用有耕作能力之張宗義名義向邱潭購買，
    82年間復以張宗義名義將上揭下南坑段地號內舊有建築物所
    坐落之土地另行分割出地號為下南坑段第 828-3號地號土地
    ，嗣張宗義向被上訴人事務所申請辦理將上開 828-3地號土
    地變更地目為丙種建築用地，被上訴人於82年2月9日以82年
    豐地四字第82000962函檢送相關資料予臺中縣政府審核是否
    同意將前開 828-3地號土地由「山坡地保育區農牧用地」更
    正為「山坡地保育區丙種建築用地」，臺中縣政府收受上開
    公文後，於同年 2月12日以82府地用字第031539號函知被上
    訴人豐原地政事務所准予更正使用編定種類，合法將下南坑
    段 828-3地號變更登記為「山坡地保育區，丙種用地」，其
    餘部分即地號仍為下南坑段 828-1地號土地部分則仍維持原
    編定用地為農牧用地。詎本件送登簿時，當時之承辦人即原
    審共同被告林對卻疏於注意，於82年 2月22日併將下南坑段
    828-1 地號土地之地目，由「山坡地保育區農牧用地」更正
    為「山坡地保育區丙種建築用地」，而登記完成送校對時，
    校對人員即上訴人廖淑娥亦未發現此一錯誤，因而完成登記
    ，將前開下南坑段 828-1地號土地之分區使用種類「農牧用
    地」誤載為「丙種建築用地」，致訴外人聶黃素誤以為下南
    坑段 828-1地號可以建築，遂以高價向訴外人王陳麗花買受
    ，並進而由訴外人鑫唐公司興建建築物出售。惟上開登記之
    疏失經被上訴人發現後，被上訴人因而於86年 9月25日辦竣
    更正回復原編定之使用類別，並由臺中縣政府撤銷該建物之
    使用執照，訴外人鑫唐公司興建之上開建物因而不能為保存
    登記，且無從履行出賣人之義務，訴外人聶黃素與鑫唐公司
    因而主張因林對登簿及上訴人校對錯誤之重大過失，依土地
    法第68條規定，請求被上訴人賠償其損害，經最高法院以95
    年度台上字第1684號判決（本院95年度重上國(一)字第 2號、
    台中地院88重國更字第 1號）、及在本院95年度重上國更(二)
    字第 2號事件中達成和解，合計被上訴人應賠償聶黃素、鑫
    唐公司各為53,775,300元、73,107,606元本息，經被上訴人
    與聶黃素、鑫唐公司達成協議，合計被上訴人應賠償金額為
    ：聶黃素部分本金為53,775,300元、利息為19,572,735元，
    鑫唐建設公司部分本金為73,107,606元、利息為26,609,165
    元，合計為 173,064,806元，被上訴人並已分期給付聶黃素
    與鑫唐公司完畢等情，業據被上訴人提出與所述相符之台中
    地院88年度重國更字第1號判決、本院90年度重上國字第3號
    、94年度重上國更(一)字第 2號判決、最高法院93年度台上字
    第2538號、95年度台上字第1684號判決、及被上訴人與聶黃
    素、鑫唐公司國家賠償事件協議書、東陽小鎮國家賠償金賠
    償表（協議書）等件在原審及本院前審卷為證（見原審卷第
    13-70 頁、本院前審98年度重上國字第1號卷第140頁），堪
    信為真。
(二)、再查，上訴人廖淑娥前於臺中縣豐原地政事務所課員任內，
    係擔任校簿人員工作，辦理土地登記之查校作業，其工作職
    務之設計之目的，乃在檢核登簿作業人員有無登記疏漏，校
    簿人員需依登記資料查校登錄資料，蓋土地登記作業案關人
    民權利，倘有疏漏，影響人民權益甚鉅，是地政登錄作業當
    以校簿作業迅速正確為首要之注意義務，其雖不必查核登記
    原因證明文件之內容是否具備確實可得登記之原因，然就登
    記人員所憑登記文件之內容是否與登記簿所載內容相符，仍
    須再為查核。質言之，本件上訴人查校之內容包含台中縣政
    府函文、登記清冊、更正編定清冊三項，而此種查校僅須普
    通人之注意義務即可勝任，是若上訴人疏未注意自應負重大
    過失責任。經查，上訴人於86年12月 9日在調查局台中縣調
    查站訊問中供稱：「（經詳視提示資料後作答）前述土地登
    記申請案件我僅校對林對在下南坑段 828-3地號土地登記簿
    上所登載之更正資料，且於核對無誤後即在校簿欄位蓋用廖
    淑娥印章，另當日我並未校對過下南段 828-1地號土地登記
    簿，至於提示之下南段 828-1地號登記簿標示部分於同日被
    更正，登載土地編定使用種類為『山坡地保育區丙種建築用
    地』乙事我並不清楚，．．」等語（見台中地檢署86年度他
    字第1320號偵查案卷第 191頁，影印本附在本院卷(二)第78頁
    ），足認上訴人就 828-1地號地目變更登記部分並未予以校
    對。本院審酌上訴人未就臺中縣政府82年 2月12日以82府地
    用字第031539號函核准內容，是否確為訴外人林對於登記簿
    上所載內容，仔細查核校對，且就 828-1地號土地地目變更
    部分未予校對，致未發現登載內容錯誤而造成登記簿記載錯
    誤之結果，上訴人就此種僅以通常人之注意義務即可避免之
    錯誤，自應負重大過失責任。上訴人抗辯稱其卻稱僅需就登
    簿人員即林對在登記簿之登載內容與登記清冊之記載是否相
    符予以校對即可，至於有關登記原因證明文件等資料之查核
    ，屬於登記前階段初審、複審人員之職務，與上訴人無關，
    上訴人縱未發現登記簿內容與登記原因證明文件所載不符，
    亦無故意或重大過失責任可言等語，自無可採。
(三)、上訴人抗辯本件由調查局台中縣調查站向豐原地政事務所調
    用之相關登記資料原本已不存在，臺中縣政府在本院提出之
    相關函件原本卷宗並非豐原地政事務所之原始卷宗，不足以
    據，另被上訴人在本院提出之豐原地政事務所之卷宗，其右
    邊裝訂區域打有四孔，但實際裝訂線僅使用二孔，且其中八
    二豐地四字第82000962函及八二豐地四字第82001495號函右
    下的騎縫章都只有半個，足證該登記資料已遭人事後變造或
    抽換，本件應係另有人所為等語。惟查，本件相關之土地使
    用更正編定清冊等件原本，因上訴人等人涉犯瀆職罪案件，
    經調查局台中縣調查站向豐原地政事務所調用後移送臺中地
    檢署，迄未檢還一節，已據被上訴人陳明在卷，並提出臺中
    縣調站人員林光男簽立收執文件影本附在本院前審卷可憑（
    見本院前審98年度重上國字第 1號卷第82頁）。再前述資料
    原本確未附在上開刑事案卷，本院無從據該原本核閱比對一
    節，固業經本院調閱臺中地檢署87年度偵字第9618號上訴人
    被訴瀆職罪刑事案卷全卷屬實。惟查，本院審酌本件申請案
    件之處理流程，係由訴外人張宗義向被上訴人豐原地政事務
    所申請變更地目，再由被上訴人依張宗義之申請，以前開82
    年2月9日八二豐地四字第82000962號函將上開828之3號非都
    市土地異動更正清冊四份、土地登記簿暨地目變更申請書影
    印本各 1份檢送臺中縣政府審核，並在說明欄明上開土地
    於81年9月29日由同段第828之1號分割並於81年10月5日地目
    變更為「建」地目，核與部頒作業須知九說明(二) 3之規定相
    符，擬准由（山）「山坡地保育區．農牧用地更正」為「仝
    區．丙種建築用地」等語，嗣臺中縣政府即以82年 2月12日
    八二府地用字第031539號函知准予更正使用編定種類，上訴
    人再依臺中縣政府之公文辦理登記校簿，之後該公文始交由
    被上訴人歸檔。是在本件處理申請變更地目之過程中，除了
    被上訴人外，臺中縣政府亦應存有原始公文，而臺中縣政府
    之公文並無遭抽換情事，自足以供本件比對卷內函文影本是
    否與原本相符，是否有上訴人抗辯遭人變造或塗改情形，上
    訴人抗辯臺中縣政府之原本不足以供核對之用，自無可採。
    再查，經本院通知現任職在臺中縣政府地政處地用科之陳律
    凱帶上開臺中縣政府82年 2月12日八二府地用字第031539
    號函及所附豐原地政事務所82年2月9日八二豐地四字第8200
    0962號函及編定異動更正清冊原本，及分別任職豐原地政事
    務所地用課課長、地用課之曾惠敏、吳仁文帶該事務所八
    二豐地四字第82000962號、82年2月17日八二豐地四字第820
    01495 號函稿之原本到本院，經提示附在本院卷之相關函文
    影本予證人陳律凱、曾惠敏、吳仁文當場核對是否與原本相
    符結果，其二者並無不符合之處一節，業經證人陳律凱、曾
    惠敏、吳仁文在本院證稱在卷（見本院卷(二)第 3頁），並由
    本院當場以證人陳律凱、曾惠敏、吳仁文帶到庭之函文及
    清冊等件原本製件影本，經兩造確認與原本相符無訛後當庭
    簽名附在本院卷（見本院卷(二)第 3頁反面、第8-41頁），是
    卷附相關之影本資料與原本確實相符，堪以認定。再查，被
    上訴人檢送本件更正地目資料予臺中縣政府審核之82年2 月
    9 日八二豐地四字第82000962號函之主旨係載明：「檢送下
    南坑段828之3號非都市土地異動更正清冊四份、土地登記簿
    暨地目變更申請書影印本各乙份」，其說明欄第二項亦記載
    ：「上開土地於81年 9月29日由仝段828之1號分割並於同年
    10月 5日地目變更為建地目，擬准由山坡地保育區農牧用地
    更正為仝區丙種建築用地等語」，且該函所附之土地異動更
    正清冊備考欄亦記載「828之3地號土地由828之1號分割，並
    於81年10月 5日地目變更為建」等語（見本院前審98年度重
    上國字第1號卷第88-91頁，本院卷(二)第9頁左半頁、第10 頁
    ）。嗣臺中縣政府以82年2月12日八二府地用字第031539 號
    函覆被上訴人事務所，該函主旨記載：「貴所（按指被上訴
    人，下同）函報豐原市○○○段828之3號非都市土地由（山
    ）『山坡地保育區農牧用地』更正編定為『仝區丙種建築用
    地』乙案，暨經貴所依規定辦理分割並地目變更為『建』，
    且符合內政部頒『製定非都市土地使用分區圖及編定各種地
    作業須知』九(二)說明 3之規定，本府同意照辦，請依規定整
    理編定圖冊及辦理異動更正手續。」等語（見本院前審98年
    度重上國字第 1號卷第86、87頁，本院卷(一)第108、109頁、
    本院卷(二)第8、9頁），再經被上訴人以82年 2月17日八二豐
    地四字第82001495號函檢送相關清冊予臺中縣政府，該函主
    旨載明：「謹檢送豐原市○○○段八二八之三號非都市土地
    更正編定清冊四份，請鑒核。」，說明欄第二項則說明：「
    二上開土地因地目變更為『建』，地目由『（山）山坡地保
    育區．農牧用地』更正為『（山）仝區．丙種建築用地』」
    等語（見本院前審98年度重上國字第 1號卷第92、93頁、本
    院卷(一)第114、115頁），而申請人張宗義於82 年1月28日向
    被上訴人豐原地政事務所提出之申請書說明欄明確記載：「
    ．．說明：申請人所有土地豐原市○○○段 828-3地號原地
    目旱於民國81年10月 5日變更為建，而申請人之土地謄本使
    用編定種類記載為山坡地保育區農牧用地，如今地目為建，
    請准予變更為甲種建築用地，．．」等語，有張宗義之申請
    書影本1份附在本院卷（見本院卷(二)第25頁）、82年2月12日
    土地登記申請書影本 1份附在本院前審卷為證（見本院98年
    度重上國字第1號卷第82- 85頁、本院卷(一)第104-107頁），
    上開登記申請書內所附之土地使用更正編定清冊記載：上開
    828-1 地號地目旱、分區使用種類（山）山坡地保育區農牧
    用地； 828-3地號地目建、分區使用種類（山）山坡地保育
    區丙種建築用地」，備註欄內並對下南坑段828之3地號土地
    註記：「台中縣政府82. 2.12地用字第031539號函等情（見
    本院98年度重上國字第1號第84頁、本院卷(一)第106頁），均
    可明確辨識申請變更地目之土地僅有上開828之3地號土地，
    並不包括同段828之1地號土地在內，自得據上開資料為本件
    判斷依據。上訴人以前詞抗辯上開函文等件係遭人變造或塗
    改等語，惟經本院勘驗上開證人帶到院之「87年9月28 日
    豐原地政事務豐原市○○○段 828-3地號更正編定案」卷宗
    原本結果：「封皮有兩個孔，其餘卷內之文件資料均有四個
    孔，第一頁及第十六頁下之騎縫章均僅有半個」等情，有筆
    錄在本院卷為佐（見本院卷(二)第 4頁，上開卷宗影本見本院
    卷(二)第23-41頁，僅有半個騎縫章之函2份見本院卷(二)第24、
    38頁），足認原本之騎縫章原即僅有半個，是附在本件案卷
    之上開函文影本上之騎縫章半個並非因影印不連續所致。再
    查，上開函文上之騎縫章僅有半個，應係本件是82年迄今，
    可能於87年間拆開，將上開函文編訂成一個卷宗，所以才會
    有半個騎縫章一節，亦經證人吳仁文、曾惠敏在本院證稱在
    卷（見本院卷(二)第 4頁反面），本院審酌上開被上訴人之函
    文及臺中縣政府之函文發文日期分別為82年2月9日、同年月
    12日、同年月17日，而上開豐原地政事務所之案卷封面記載
    「中華民國87年 9月28日立」等語（見本院卷(二)第23頁），
    足認上開案卷確係事後重新裝訂，上開證人之證述自可採信
    ，上開案卷既係重新裝訂，難免因原來編排頁數不同而造成
    騎縫章不連續僅留存半個之情形，然其函文之內容既無更動
    ，自難因之而推定有遭人變造或抽換情形，上訴人抗辯本件
    函文遭人在事後予以變造或抽換等語，惟並未舉證證明之，
    其抗辯自不可採。
(四)、上訴人抗辯臺中縣政府函82年2月12日八二府地用字第03153
    9 號函（見本院前審98年度重上國字第1號卷第111頁）上記
    載之「八二八－三」中之「三」字經塗改，令人懷疑係有人
    以在上開公文記載「八二八－一」變更為丙種建築用地，變
    更後才抽換土地使用編定清冊，並塗改上開函文之原始文件
    為「八二八－三」，再本件刑案發生時，因被上訴人事務所
    管理不善，發生地主勾結承辦人員變更地目之事件，非法變
    更地目之手段只有從登記與核對之前階段著手，始能得，
    故本件係由登記與校簿之前階段人員故意或過失致記載變更
    828之1地號土地地目為丙種建築用地之可能性最大，另保訓
    會已撤銷臺中縣政府對上訴人之處分，上訴人並無過失等語
    。惟查，前揭臺中縣政府第031539號函主旨係記載：「貴所
    函報豐原市○○○段八二八－三號非都市土地田（山）『山
    坡地保育區農牧用地』更正編定為『仝區丙種建築用地』乙
    案，．．．」等語，有該函影本在卷為佐，參以前揭被上訴
    人檢送變更地目資料文件予臺中縣政府之函文、臺中縣府函
    覆被上訴人之函文及所附清  冊等資料，均載明申請變更地
    目者僅有下南坑段828之3地號土地而已，上訴人並未舉證證
    明上開臺中縣政府函主旨記載之地號「八二八－三」有遭人
    塗改之事實，其抗辯自無足取。況退步言，縱認上訴人抗辯
    不虛，惟依其抗辯，則臺中縣政府上開函文主旨所記載應予
    變更地目之地號亦僅有828之1該筆土地，並不包含828之3該
    筆土地，何以於變更登記時會一併將828之1、828之3地號土
    地二筆之地目均變更登記為丙種建築用地，是上訴人抗辯該
    函文主旨原係記載828之1等語，亦不符常情，而無可採。至
    於公務人員保障暨培訓委員會八九公審決字第25號再復審決
    定書固記載因其無法取得地籍資料原卷以資憑辦，因而撤銷
    臺中縣政府予上訴人一次記二大過、停職及專案考績免職之
    處分，由原處分機關另為適法之處理等語，有該委員會89年
    3月21日公保字第88045 36號函及所附再復審決定書影本1份
    在本院前審卷為佐（見本院前審98年度重上國字第 1號卷第
    25頁至第37頁），惟上訴人在經上開委員會撤銷臺中縣政府
    一次記二大過之處分發回原機關另為適法之處理後，仍因本
    件校簿疏失受降二級改敘之處分一節，亦為上訴人在本院前
    審自陳在卷（見本院前審98年度重上國字第 1號卷第71頁反
    面），足證上訴人因未發現該維持原編定用地之下南坑段82
    8之1地號土地編定使用種類登記錯誤，確有重大過失，洵堪
    認定。再查，最高法院95年度臺上字第1684號民事判決及臺
    中地院87年度訴字第1671號刑事判決，亦均為相同之認定，
    有各該判決影本在原審卷、本院前審可考（見原審卷第65-7
    6頁，本院前審卷第73-76頁）。況828之1地號土地登記名義
    人張宗義，於82年 3月間申請分割時，被上訴人之土地複丈
    結果存根附記該土地為農牧用地等語，核與該土地並未更正
    編定之事實相符，而上訴人確於82年 2月22日校簿一節，亦
    有土地登記申請書等相關文件在本院前審卷為佐（見本院前
    審卷第83、114頁），是檢察官認上訴人校對時間為82年2月
    20日，顯有誤會，並不能執為有利於上訴人之認定。
(五)、末查，因上訴人與林對之共同重大過失，致訴外人聶黃素與
    鑫唐公司遭受損害，上訴人自應與林對應負連帶賠償之責，
    被上訴人因上訴人與林對之重大過失遭聶黃素與鑫唐公司求
    償，並已給付本息 1億7,306萬4,806元之事實，有台中縣政
    府豐原地政事務所96年 5月23日豐地登字第0960006061號函
    及所附明細表 1份在本院前審卷為證（見本院前審98年度重
    上國字第1號卷第138-140頁），是被上訴人基於求償權法定
    移轉之規定，請求上訴人應與林對負連帶賠償之責，洵屬有
    據。上訴人抗辯在國家賠償處理小組會議中曾決議由被上訴
    人以賠償金之十分之一向上訴人及林對進行求償，並由其二
    人平均負擔，即向上訴人請求之金額為 8,653,240元，被上
    訴人在本件訴訟請求上訴人與林對連帶賠償17,306,481元，
    已違反上開決議等語。惟查，被上訴人曾於94年 7月26日召
    開之國家賠償處理小組會議，於顧及國家監督上有過失等事
    由，類推適用民法第 217條過失相抵之理論觀點，及法務部
    86年10月14日法八律字第033218號函釋規定，經出席之委員
    全體同意採過失相抵之理論見解，以賠償金額之十分之一即
    17,306,481向上訴人及林對進行求償，並由上訴人及林對二
    人平均分擔，並經被上訴人報請台中縣政府同意備查等情，
    固有94年 7月26日國家賠償處理小組會議紀錄決議、台中縣
    豐原地政事務所94年8月1日豐地登字第0940006425號函、台
    中縣政府94年9月5日府地籍字第09400241425號函影本各1份
    在本院前審卷為佐（見原審卷第 111-122頁，其中決議結論
    紀錄見第118頁、台中縣政府同意備查函見122頁），然上開
    決議核屬被上訴人內部研議應如何對上訴人及林對求償所為
    之結論，並未與上訴人達成協議一節，業經被上訴人陳明在
    卷（見本院前審98年度重上國字第 1號卷第95頁），是該內
    部研議之結論自無拘束兩造之效力，上訴人執以抗辯被上訴
    人請求其負連帶賠償責任，違反前開決議及核備之內容等語
    ，自無可採。
(六)、按國家賠償，國家賠償法及民法以外其他法律有特別規定者
    ，適用其他法律，國家賠償法第 6條定有明文。又按因登記
    錯誤、遺漏或虛偽致受損害者，由該地政機關負損害賠償責
    任，土地法第68條第 1項定有明文。上開規定係就職司土地
    登記事務之公務員如有登記錯誤、遺漏或虛偽，受損害者即
    可向由該公務員所屬地政機關請求損害賠償之規定，核屬國
    家賠償法第6條之特別規定，依國家賠償法第6條規定，自應
    優先適用。再按公務員於執行職務行使公權力時，因故意或
    過失不法侵害人民自由或權利者，國家應負損害賠償責任。
    前項情形，公務員有故意或重大過失時，賠償義務機關對之
    有求償權，國家賠償法第 2條第2項前段及第3項分別定有明
    文。上開對公務員求償權之立法意旨乃係：公務員執行職務
    行使公權力時，乃代表國家行使統治權之作用，若公務員有
    故意或重大過失時，國家對之有求償權，以督促公務員善盡
    職守，避免違法濫權或廢弛職務而造成損害。末按土地法第
    68條第 1項之損害賠償規定既為國家賠償性質，如職司登記
    之公務員確有故意或重大過失造成土地登記錯誤、遺漏或虛
    偽，致其所屬地政機關負損害賠償責任，自應類推適用國家
    賠償法第2條第3項之規定，由負損害賠償之地政機關對該職
    司登記之公務員行使求償權，俾能督促職司登記之公務員善
    盡職守，避免發生土地登記錯誤、遺漏或虛偽之情形。本件
    被上訴人主張上訴人辦理土地登記業務有前述重大過失，造
    成前揭 828-1地號土地之土地分區使用種類登記錯誤，致被
    上訴人遭訴外人聶黃素及鑫唐公司依土地法第68條請求損害
    賠償共計 173,064,806元，已如前述，是被上訴人主張類推
    適用國家賠償法第2條第3項之規定，請求上訴人賠償上開賠
    償金額之十分之一即17,306,481元本息，即有理由，應予准
    許。
五、綜上所述，被上訴人因上訴人與原審共同被告林對之共同重
    大過失致遭求償 1億7,306萬4,806後，基於求償權法定移轉
    之規定，請求上訴人應連帶給付該賠償上開金額十分之一即
    17,306,481元，及自起訴狀繕本送達翌日即98年 1月18日起
    至清償日止按年息百分之 5計算之利息，為有理由，應予准
    許。原審因而為上訴人敗訴之判決（減縮部分除外），並依
    被上訴人之陳明，酌定相當供擔保金額為准予假執行之宣告
    ，並無違誤。上訴意旨指摘原判決不當，求予廢棄改判，為
    無理由，應予駁回。
六、本件事證已臻明確，兩造其餘攻擊、防禦方法，與判決結果
    不生影響，爰不一一論述。
據上論結，本件上訴為無理由，依民事訴訟法第449條第1項、第
78條，判決如主文。
中    華    民    國    99    年    6     月    14    日
                民事第六庭    審判長法  官  袁再興
                                    法  官  盧江陽
                                    法  官  陳賢慧
以上正本係照原本作成。
如對本判決上訴，須於收受判決送達後20日內向本院提出上訴書
狀，其未表明上訴理由者，應於提出上訴後20日內向本院提出上
訴理由書（須按他造人數附具繕本）。
上訴時應提出委任律師為訴訟代理人之委任狀。具有民事訴訟法
第466條之1第1項但書或第2項之情形為訴訟代理人者，另應附具
律師及格證書及釋明委任人與受任人有該條項所定關係之釋明文
書影本。
                                    書記官  吳麗琴
中    華    民    國    99    年    6     月    15    日
                                                      Ｖ

司法院資訊處製作；財團法人民間司法改革基金會備份。
